ACORDAO-COMPLETO-2332283

ACÓRDÃO 2276/2019 ATA 8/2019 - SEGUNDA CÂMARA

VISTO, relatado e discutido o recurso de reconsideração interposto por Jabes Sousa Ribeiro, ex-prefeito do Município de Ilhéus/BA, contra o Acórdão 1628/2017-TCU-Segunda Câmara, pelo qual este Tribunal julgou irregulares as suas contas - assim como as de Mario de Paula Guimarães Gordilho - e aplicou-lhe multa, em razão de irregularidades na operacionalização do aterro sanitário cuja implantação foi objeto do Convênio 2001CV00021-SQA.
ACORDAM os Ministros do Tribunal de Contas da União, reunidos em Sessão de Segunda Câmara, ante as razões expostas pelo Relator, em:
9.1. conhecer do presente recurso, com fundamento nos arts. 32, inciso I, e 33 da Lei 8.443/1992, e, no mérito, dar-lhe provimento parcial; 
9.2. dar a seguinte redação ao item 9.1 do Acórdão 1628/2017-TCU-Segunda Câmara, mantendo-se inalterados os demais itens:
"9.1. julgar irregulares as contas do Sr. Jabes Sousa Ribeiro, com fundamento nos arts. 1º, inciso I, 16, inciso III, alínea 'b', e 19, da Lei nº 8.443, de 1992, para lhe aplicar a multa prevista no art. 58, incisos I e III, da Lei nº 8.443, de 16 de julho de 1992, no valor de R$ 10.000,00 (dez mil reais) , fixando-lhe o prazo de 15 (quinze) dias, a contar da notificação, para que comprove, perante este Tribunal, o recolhimento da referida quantia aos cofres do Tesouro Nacional, nos termos do art. 23, inciso III, alínea 'a', da Lei nº 8.443, de 1992, atualizada monetariamente na forma da legislação em vigor;"
9.3. dar ciência desta deliberação ao recorrente.

Recurso de reconsideração interposto  contra acórdão que julgou irregulares a contas do recorrente  e aplicou-lhe multa, em razão da não consecução dos objetivos de convênio para a implantação do projeto de aterro sanitário na localidade.

Segunda Câmara

Município de Ilhéus/BA.

3. Interessado/Recorrente:
3.1. Interessado: Ministério do Meio Ambiente (vinculador).
3.2. Recorrente: Jabes Sousa Ribeiro (XXX.789.465-XX).

13.1. Ministros presentes: Ana Arraes (Presidente), Augusto Nardes (Relator) e Raimundo Carreiro.
13.2. Ministros-Substitutos presentes: Marcos Bemquerer Costa e André Luís de Carvalho.

ACORDAO-COMPLETO-2359689

Acórdão 7719/2019 - Segunda Câmara

JABES SOUSA RIBEIRO

AUGUSTO NARDES

Ministro-Substituto André Luís de Carvalho.

Trata o processo de tomada de contas especial instaurada pelo Ministério do Meio Ambiente em desfavor de Jabes Souza Ribeiro, ex-prefeito do Município de Ilhéus/BA (gestões 1997-2000 e 2001-2004) , ante a não consecução dos objetivos do Convênio 2001CV00021-SQA, celebrado entre a União e a Companhia de Desenvolvimento Urbano do Estado da Bahia (Conder) , tendo o aludido município como interveniente, para a implantação do projeto de aterro sanitário na localidade.
2. 	A matéria foi apreciada pelo Acórdão 1628/2017-TCU-Segunda Câmara (Rel. Ministro-Substituto André Luís de Carvalho) - peça 104 -, nestes termos:
ACORDAM os Ministros do Tribunal de Contas da União, reunidos em Sessão da Segunda Câmara, ante as razões expostas pelo Relator, em: 
9.1. julgar irregulares as contas do Sr. Jabes Sousa Ribeiro, com fundamento nos arts. 1º, inciso I, 16, inciso III, alínea 'b', e 19, da Lei nº 8.443, de 1992, para lhe aplicar a multa prevista no art. 58, incisos I e III, da Lei nº 8.443, de 16 de julho de 1992, no valor de R$ 25.000,00 (vinte e cinco mil reais) , fixando-lhe o prazo de 15 (quinze) dias, a contar da notificação, para que comprove, perante este Tribunal, o recolhimento da referida quantia aos cofres do Tesouro Nacional, nos termos do art. 23, inciso III, alínea 'a', da Lei nº 8.443, de 1992, atualizada monetariamente na forma da legislação em vigor; 
9.2. autorizar, caso requerido, nos termos do art. 26 da Lei nº 8.443, de 1992, e do art. 217 do RITCU, o parcelamento da dívida constante deste Acórdão em até 36 (trinta e seis) prestações mensais e sucessivas, sobre as quais incidirão a atualização monetária e os correspondentes acréscimos legais, esclarecendo ao responsável que a falta de pagamento de qualquer parcela importará no vencimento antecipado do saldo devedor (art. 217, § 2º, do RITCU) ; 
9.3. autorizar, desde logo, a cobrança judicial da dívida constante deste Acórdão, caso não atendidas as notificações, nos termos do art. 28, inciso II, da Lei nº 8.443, de 1992; 
9.4. julgar irregulares as contas do Sr. Mario de Paula Guimarães Gordilho, com fundamento nos arts. 1º, inciso I, 16, inciso III, alínea 'b', e 19, da Lei nº 8.443, de 1992, deixando de lhe aplicar a multa prevista no art. 58, I e III, da Lei nº 8.443, de 1992, diante da prescrição da pretensão punitiva do TCU; e 
9.5. encaminhar cópia deste Acórdão, bem como do Relatório e do Voto que o fundamenta, à Procuradoria da República no Estado da Bahia, nos termos do art. 16, § 3º, da Lei nº 8.443, de 1992, e do art. 209, § 7º, do RITCU, para a adoção das medidas judiciais cabíveis.
3. 	Contra essa decisão Jabes de Sousa Ribeiro interpôs recurso de reconsideração (peça 110) , cujo exame técnico, a cargo da Secretaria de Recursos, consta da instrução inserta à peça 138, aprovada pelo corpo diretivo dessa unidade (peças 139 e 140) e transcrita a seguir, com ajustes de forma:
 (...) 
HISTÓRICO
1.3. O Convênio 2001CV00021-SQA (peça 1, p. 395-399 e peça 2, p. 5-19) foi celebrado entre a Companhia de Desenvolvimento Urbano do Estado da Bahia/Conder e o Ministério do Meio Ambiente/MMA, com a interveniência da Prefeitura de Ilhéus/BA, e teve por objetivo a implantação de aterro sanitário naquele Município.
1.4. Foram repassados pelo Ministério para execução da avença, R$ 1.700.000,00, com previsão de contrapartida por parte da Conder de R$ 340.000,00, tendo o ajuste vigido entre 24/10/2001 e 31/3/2003, com prazo para prestação de contas final em 28/2/2004.
1.5. A tomada de contas especial foi instaurada em face do ex-Prefeito de Ilhéus/BA Jabes Sousa Ribeiro (gestões 1997-2004) , após vistorias e análises técnicas do IBAMA e do MMA concluírem que não obstante a execução física do aterro ter sido comprovada pela Conder, a disposição de resíduos sólidos vinha sendo realizada em grandes quantidades, de forma inadequada, a céu aberto, sem recobrimento dos resíduos com material inerte, caracterizando-se o local como um lixão. Ou seja, o empreendimento foi construído, mas de forma irregular, em razão do não cumprimento das obrigações acessórias por parte da Prefeitura de Ilhéus/BA. 
1.6. No âmbito do TCU, feitas as citações ao ex-prefeito e ao então Diretor-Presidente da Conder, Sr. Mário de Paula Guimarães Gordilho, a Secex/BA considerou que as razões de justificativa e os documentos trazidos à colação referiam-se a fatos posteriores à gestão do ex-prefeito e à vigência do convênio, manifestando-se pela irregularidade das contas, com aplicação de multa ao gestor (peça 100) , no que foi acompanhada pelo representante do Ministério Público junto ao TCU subprocurador-geral Paulo Soares Bugarin (peça 103) . 
1.7. Reconhecida a prescrição da pretensão de aplicação de multa ao Sr. Mário de Paula Guimarães Gordilho, o Tribunal julgou irregulares as suas contas, bem como as do Sr. Jabes Sousa Ribeiro, condenando-o em multa, por meio do Acórdão 1628/2017-TCU-Segunda Câmara (peça 104) , contra o qual o ex-gestor municipal se insurge, interpondo recurso de reconsideração (peça 110) .
EXAME DE ADMISSIBILIDADE 
1.8. Reitera-se o exame preliminar de admissibilidade (peças 126-127) , ratificado pelo Exmo. Ministro João Augusto Ribeiro Nardes (peça 129) , que conheceu do recurso interposto, suspendendo-se os efeitos dos subitens 9.1e 9.3 do acórdão recorrido. 
1.9. O Despacho do Exmo. Ministro Relator determinou ainda a notificação dos órgãos/entidades cientificados do acórdão recorrido acerca do efeito suspensivo, providências essas cumpridas conforme peças 130-137.
EXAME DE MÉRITO
2. Delimitação
2.1. Constitui objeto do presente recurso definir se:
 a) houve incidência da prescrição da pretensão punitiva do Tribunal;
 b) O recorrente adotou medidas administrativas e legais, durante suas duas gestões, para dar cumprimento às suas obrigações como interveniente.
3. Da incidência de prescrição (peça 110, p. 4-9) 
3.1. O recorrente argumenta que o acórdão recorrido choca-se frontalmente com o posicionamento do Superior Tribunal de Justiça, no que diz respeito à prescrição quinquenal em sede de tomada de contas especial, em particular nos autos do REsp. 1.480.350/RS, relator Ministro Benedito Gonçalves, DJe. 12/4/2016:
PROCESSUAL CIVIL E ADMINISTRATIVO. RECURSO ESPECIAL. TRIBUNAL DE CONTAS DA UNIÃO. PROCESSO DE TOMADA DE CONTAS ESPECIAL. VIOLAÇÃO A INSTRUÇÃO NORMATIVA. EXAME INCABÍVEL EM SEDE DE APELO ESPECIAL. TESE DE PRESCRIÇÃO ADMINISTRATIVA. AUSÊNCIA OU FALHA NA PRESTAÇÃO DE CONTAS. IMPUTAÇÃO DO DÉBITO E APLICAÇÃO DE SANÇÃO. NÃO CONFIGURAÇÃO DE HIPÓTESE DE IMPRESCRITIBILIDADE. LACUNA LEGISLATIVA. NECESSIDADE DE INTEGRAÇÃO POR ANALOGIA. APLICAÇÃO DO PRAZO QÜINQÜENAL. DECURSO. OCORRÊNCIA. (Omissis) 
7. Em virtude da lacuna legislativa, pois não há previsão legal de prazo para a atuação do Tribunal de Contas da União, deve ser-lhe aplicado o prazo quinquenal, por analogia aos arts. 1° do Decreto 20.910/32 e 1° da Lei 9.873/99. (Omissis) 
8. Recurso especial parcialmente conhecido e, nessa extensão, provido para julgar procedente o pedido inicial, desconstituindo a decisão do Tribunal de Contas da União no processo de tomada de contas especial do Convênio 5013/96, ressalvando-se a via judicial para o pleito de eventual ressarcimento. STJ - REsp 1480350 / RS, Relator Ministro BENEDITO GONÇALVES, DJe 12.04.2016.
3.2. Aduz que o entendimento do STJ é de aplicação do prazo quinquenal à instauração da tomada de contas em si e não apenas em relação à imposição da multa, o que fulminaria o presente procedimento. Assevera que não obstante a autonomia do TCU no desempenho de suas atribuições e competências outorgadas pela Constituição, sua cognição no campo do direito federal deve ter como norte o entendimento da Corte máxima incumbida de interpretar a legislação federal.
3.3. Pretende ainda seja afastada, no caso vertente, a aplicação das regras do Código Civil, em virtude das especificidades do Direito Administrativo, com base no voto do Relator no referido decisum do STJ:
Nesse passo, descarto, de pronto, a aplicação das regras gerais de prescrição previstas no Código Civil em virtude da especificidade do Direito Administrativo em face do Direito Privado. No ponto, o ilustre professor Celso Antonio Bandeira de Mello, ao discorrer sobre a prescrição das ações judiciais contra o administrado, assevera que na ausência de especificação legal do prazo (Curso de Direito Administrativo, São Paulo: Malheiros Editores, 2003, p. 906/907) :
[...] o correto não é a analogia com o direito civil, (omissis) 
3.4. Desse modo, requer o reconhecimento da decadência do poder de instaurar a presente tomada de contas contra o recorrente, com a consequente extinção do feito. 
Análise
3.5. Não prosperam as alegações recorrente.
3.6. Ainda que se verifiquem posições individuais, dentro desta Corte de Contas, aderentes ao encaminhamento adotado pelo Egrégio Superior Tribunal de Justiça, o certo é que o TCU, após intenso debate jurídico e divergência jurisprudencial, consolidou seu entendimento por meio de incidente de uniformização de jurisprudência, prolatado no âmbito do TC Processo 030.926/2015-7, e por intermédio do Acórdão 1441/2016-TCU-Plenário, rel. Min. Benjamin Zymler, no sentido de que a pretensão punitiva do Tribunal de Contas da União para imposição da penalidade de multa subordina-se ao prazo geral de prescrição indicado no art. 205 do Código Civil, que é de dez anos. 
3.7. Definiu ainda a decisão oriunda do incidente de uniformização que interrompe a prescrição o ato que ordenar a citação, audiência ou oitiva das partes no âmbito do Tribunal de Contas.
3.8. Analisando-se os elementos dos autos, constata-se que o Despacho do Relator que ordenou a audiência ocorreu em setembro de 2011 (peça 16) , ou seja, em intervalo inferior a 10 anos do término da vigência do convênio, em 31/3/2003, termo a quo para contagem do prazo prescricional.
3.9. No tocante à decisão judicial do STJ trazido à consideração pela recorrente (REsp. 1.480.350/RS) , e outros julgados mencionados em razões de justificativa (REsp 1.105.442/RJ) , ressalte-se que se trata de precedentes isolados de Turmas daquela Egrégia Corte, não possuindo, portanto, caráter cogente ao entendimento consolidado deste TCU. Isso não significa que o Tribunal de Contas não possa vir a reanalisar a matéria, dentro do que se convencionou denominar overruling, se assim entender conveniente, o que, até o presente momento, não ocorreu.
3.10. Quanto à alegada vinculação do TCU ao entendimento do STJ, deve-se esclarecer que a jurisprudência deste Tribunal é no sentido de que 'não existe litispendência entre processo do TCU e outro versando sobre idêntica matéria no âmbito do Poder Judiciário. À luz do princípio da independência das instâncias, o TCU exerce sua jurisdição independentemente das demais, gozando de competências próprias, estatuídas pela Constituição Federal e pela sua Lei Orgânica' (Acórdão 680/2015-TCU-Plenário) .
3.11. Arestos recentes deste Tribunal de Contas têm reafirmado a posição da prescrição decenal da pretensão punitiva, mesmo à luz dos julgados do STJ mencionados pelo recorrente, a exemplo dos Acórdão 540/2018-TCU-Primeira Câmara, relator Min. Benjamin Zymler, 11.228/2017-TCU-1ª Câmara, relator Min. Benjamin Zymler, 2.062/2017-TCU-Plenário, relator Min. Aroldo Cedraz, 13.194/2016-TCU-2ª Câmara, relatora Min. Ana Arraes.
3.12. Não há como acolher, portanto, a preliminar suscitada.
4. Da adoção das medidas administrativas e legais pelo recorrente (peça 110, p. 9-16) 
4.1. O recorrente aduz que os novos elementos trazidos aos autos e desconsiderados pelo acórdão recorrido representam a continuidade e ampliação das ações empreendidas pelo recorrente, tomadas dentro do contexto possível, e às quais o mesmo defendente deu continuidade em seu novo mandato, de 2012 a 2016.
4.2. Afirma que toda a operação e administração do aterro era de responsabilidade da Conder, durante o período de sua gestão à frente da Prefeitura (2001-2004) e reproduz argumentos trazidos em sede de memorial (peça 97, p. 9-12) , para ressaltar que promoveu ações de inserção social de 70 famílias de catadores de materiais recicláveis de moradores de bairros humildes, além da posse da área e a entrega da operação do aterro ao Município somente no ano de 2005.
4.3. Assevera que o Município de Ilhéus firmou novo convênio de cooperação técnica com a Conder no ano de 2008, cujo objeto consistiu na 'Recuperação e Gestão do Aterro Sanitário Consorciado de Ilhéus/Uruçuca', prorrogado por Termo Aditivo de 2/10/2012, quando já era novamente prefeito.
4.4. Realça que não houve falta de comprovação da regular aplicação dos recursos federais dispendidos na construção do aterro, não podendo o peticionário ser apenado pelo TCU sem que haja ausência de nexo de causalidade entre seus atos e eventual dano ao erário. Afirma ainda que a celebração de Termo de Ajustamento de Conduta com o Ministério Público consiste em faculdade e não imposição legal, e o Município optou por desenvolver políticas públicas e administrativas independentemente de procedimento instaurado junto ao Parquet.
 
Análise
4.5. Assiste razão parcial ao recorrente.
4.6. O Termo de Convênio MMA nº 2001CV0021-SQA, em sua Cláusula Segunda, inciso III, estipulou as competências e obrigações do Interveniente, o Município de Ilhéus/BA (peça 97, p. 18) :
III - Compete ao INTERVENIENTE:
a) supervisionar as atividades de execução, avaliando os seus resultados e seus reflexos, podendo assumir ou transferir a responsabilidade da execução no caso de paralisação ou fato relevante que venha a ocorrer, de modo a evitar a descontinuidade dos serviços conveniados;
b) colaborar no acompanhamento da qualidade técnica da execução do projeto;
c) promover a divulgação das ações objeto deste Convênio citando obrigatoriamente a participação do CONCEDENTE nos trabalhos;
d) facilitar, ao máximo, a atuação executora do CONVENENTE e supervisora do CONCEDENTE, facultando-lhes sempre que solicitado, o mais amplo acesso às informações e documentos, relacionados com o objeto deste Convênio;
Durante a vigência deste convênio o INTERVENIENTE obriga-se ainda a:
1 - filiar-se ao Programa Lixo e Cidadania da UNICEF;
2 - assinar Termo de Ajuste de Conduta com o Ministério Público para a eliminação de lixões e de crianças trabalhando no lixo;
3 - elaborar o Plano de Gerenciamento Integrado de Resíduos Sólidos Urbanos, de acordo com o Termo de Referência fornecido pelo MMA; 
4 - possuir Licença de Operação do aterro sanitário, fornecida pelo órgão estadual de meio ambiente;
5 - desenvolver um programa social, que deverá estar incluído no Plano de Gerenciamento Integrado de Resíduos Sólidos Urbanos, para a retirada das crianças do lixão e promover a organização dos catadores em cooperativas ou associações para a prática da comercialização dos materiais recicláveis, quando for o caso; e 
6 - erradicar o lixão do município, após a construção do aterro sanitário; 
7 - apresentar ao CONVENENTE relatórios técnicos bimensais das atividades executadas no período os quais uma vez aprovados por este, serão enviados ao CONCEDENTE.
4.7. O Convênio teve vigência prorrogada até 31/1/2003, com o prazo de apresentação das contas até 31/3/2003 (peça 3, p. 180) .
4.8. No ofício de citação ao defendente, emitido pelo TCU (peça 18) , o Sr. Jabes Sousa Ribeiro foi instado a se manifestar acerca dos seguintes fatos:
I) não cumprimento da cláusula segunda, item I, alínea 'e' do convênio 2001CV00021 firmado pelo Ministério do Meio Ambiente e a Companhia de Desenvolvimento Urbano do Estado da Bahia, tendo por interveniente o Município de Ilhéus/BA, objetivando a implantação do Aterro Sanitário do Itariri no Município, obrigações essas que previam, entre outros atos, a elaboração do Plano de Gerenciamento Integrado de Resíduos Sólidos Urbanos, desenvolvimento de programa social para a retirada de crianças do lixão e promover a organização dos catadores em cooperativas ou associações para a prática da comercialização dos materiais recicláveis, quando for o caso, além da erradicação do lixão do município; 
II) utilização indevida do aterro sanitário do Itariri, como por exemplo o lançamento de resíduos sólidos de forma inadequada, a céu aberto, sem recobrimento dos resíduos com material inerte, em desacordo ao objetivo do convênio acima citado. (Grifos acrescidos) 
4.9. Passa-se à análise dos elementos constantes dos autos a que faz referência o recorrente, e que demonstrariam a adoção de medidas administrativas e legais do responsável, para dar cumprimento ao disposto no Termo de Convênio. Tais elementos estão, em sua maioria, constantes da peça 46 e do memorial juntado às peças 96-98. 
4.10. Quanto ao Plano de Gerenciamento Integrado de Resíduos Sólidos, o documento técnico elaborado pela Fundação Escola Politécnica da Bahia em maio/2011 (Plano de Gestão Integrada de Resíduos Sólidos do Município de Ilhéus) , consoante o memorial apresentado pelo recorrente (peça 98, p. 38-257 e peça 96) , informa que o referido Plano foi construído pela empresa de consultoria TC/BR Tecnologia e Consultoria Brasileira S.A., com recursos financiados pelo Banco Mundial - BIRD, tendo sido implementado por meio da Lei Municipal 3.265/2006. Referido Plano traz em seu bojo as Diretrizes para a Política Municipal de Gestão dos Resíduos Sólidos, tendo utilizado como diagnóstico aquele realizado no âmbito do Plano Diretor de Limpeza Urbana de Ilhéus, elaborado pela empresa UMAH - Urbanismo, Meio Ambiente e Habitação S/C Ltda. e publicado pela Conder em março/1998. 
4.11. É esse Plano Diretor de Limpeza Urbana a que o recorrente fez menção, e que consta da descrição do projeto aprovado pelo Ministério do Meio Ambiente/MMA (peça 97, p. 23) . 
4.12. Deixamo-nos de nos manifestar quanto à adequabilidade técnica ou não do Plano Diretor de Limpeza Urbana já existente (de 1998) para atendimento às diretrizes do Termo de Convênio firmado em 2001, por falta de elementos objetivos de comparação e de sua adequação à legislação federal vigente à época, relativa à gestão de resíduos sólidos. De qualquer modo, o novo Plano de Gerenciamento Integrado de Resíduos Sólidos foi implementado pela Lei Municipal 3.265/2006.
4.13. No que diz respeito à licença de operação, não assiste razão ao recorrente ao afirmar que o referido documento, previsto na Cláusula Segunda, III, 'a' do Convênio seria de responsabilidade da Convenente Conder, seguindo o estofo da Cláusula Segunda, II, 'a', do instrumento (peça 97, p. 16) , pois este último refere-se à licença prévia, emitida pelo órgão ambiental, para a realização das obras e instalações previstas no Plano de Trabalho.
4.14. Não obstante, em 10/5/2005, foi emitida a Portaria nº 5.519, do Centro de Recursos Ambientais - CRA do Estado da Bahia, concedendo à Prefeitura de Ilhéus a licença de operação para o Aterro Sanitário, transferindo-se ao Município a responsabilidade pela gestão do empreendimento (peça 87, p. 5) , o que também é demonstrado pelos Ofícios da Conder à peça 46, p. 13-15. 
4.15. Desse modo, até então, a responsabilidade pela operacionalização do aterro era da Conder e não da Prefeitura. Naturalmente, as tratativas para o referido licenciamento iniciaram-se ainda na gestão do Sr. Jabes Sousa Ribeiro, não podendo ser a ele imputada omissão nesse sentido. 
4.16. No que diz respeito à utilização indevida do aterro, com o lançamento de resíduos sólidos de forma inadequada e não cobertura com material inerte, verifica-se que a operação do empreendimento somente passou às mãos da Prefeitura de Ilhéus no ano de 2005, quando o recorrente não mais exercia o cargo de Prefeito Municipal. Até essa época, o aterro se encontrava sob administração e gestão da Conder.
4.17. Desse modo, não caberia a imputação de responsabilidade ao então prefeito Jabes Sousa Ribeiro pela operação do empreendimento, vez que os seus compromissos eram de natureza acessória, nos termos do Convênio MMA nº 2001CV0021-SQA. Assim, será proposta redução no valor da multa pela impossibilidade de responsabilização do gestor nesse quesito. 
4.18. Quanto ao desenvolvimento de programa social para a retirada de crianças do lixão (item 5 da Cláusula Segunda, inciso III do Termo de Convênio) , o recorrente juntou aos autos material fotográfico relativo ao suposto projeto 'Show Lixo' e 'Agente Jovem', com fotografias de crianças aparentemente desfilando vestidas com sacos de lixo e copos descartáveis (peça 97, p. 97) . Apesar de aparentemente haver pertinência temática com os programas, não foram trazidos aos autos quaisquer outros elementos, tais como Portarias da Secretaria da Educação instituindo o Programa, atas, programação pedagógicas, fotografias demonstrando tratar-se do referidos Programas sociais etc. 
4.19. Além disso, os supostos comprovantes de recebimento da bolsa mensal do 'Show lixo' e do 'Muda Menino' (peça 46, p. 26-70) juntados pelo recorrente, referem-se, em sua integralidade, ao pagamento de bolsa-família, bolsa-escola e auxílio-gás, não tendo o recorrente igualmente trazido qualquer documentação comprovando a instituição dos programas no âmbito do município, com suas diretrizes e abrangência. Além disso, as guias de pagamento e as listas de nomes escritos à mão, constantes da peça 46, p. 18-25, não trazem a mínima identificação do que se referem. 
4.20. Com relação à promoção da organização dos catadores em cooperativas ou associações para a prática da comercialização dos materiais recicláveis, o recorrente juntou ainda Ofício oriundo da Conder nominado Diplan/181/2003 (peça 46, p. 12) , no qual a Companhia de Desenvolvimento Urbano informa que estaria enviando técnicas sociais para o Município, a pedido da Prefeitura, com a finalidade de discutir estratégias para o processo de organização dos catadores junto às equipes das Secretarias municipais envolvidas com o problema, o que demonstra alguma iniciativa do recorrente para mobilizar o público-alvo envolvido da coleta de lixo. 
4.21. Não obstante, os elementos colimados não se mostram suficientes a evidenciar, como quer o recorrente, a apontada 'inserção social de 70 famílias de catadores de materiais recicláveis'. 
4.22. No que diz respeito à celebração do Termo de Ajustamento de Conduta que deveria ter sido firmado com o Ministério Público, a 11ª Promotoria de Justiça de Ilhéus informou que o referido Município não celebrou nenhum Termo de Ajustamento de Conduta no sentido de regularizar a coleta de depósito de resíduos sólidos no aterro sanitário do Itariri, conforme ofício à peça 28. 
4.23. Nesse sentido, descabe a argumentação do recorrente, porquanto ainda que não haja imposição legal para celebração de Termos de Conduta, tal previsão constava expressamente de cláusula do instrumento firmado, ao qual o Município aderiu de vontade própria. Nesse sentido, vale transcrever excerto de manifestação do MP/TCU à peça 51, p. 3:
18. Contudo, não é demais rememorar que as obrigações de cada partícipe do convênio foram estabelecidas em termo próprio, sendo que seu cumprimento não era uma faculdade dos gestores. As cláusulas eram compulsórias e não diziam respeito ao funcionamento do aterro sanitário, mas sim a medidas preparatórias que garantiriam o sucesso do empreendimento. 
19. Desse modo, não procede a alegação do responsável de que o convênio seria um mero 'contrato de adesão', o que possibilitaria aos partícipes fazerem livres adaptações em relação ao cumprimento de suas obrigações.
20. Com as devidas vênias à Secex/BA, entendo que os documentos apresentados pelo Sr. Jabes Sousa Ribeiro não comprovam, como afirmado pela unidade, 'o cumprimento ou a tentativa de cumprimento' das obrigações assumidas. Revelam-se, tão somente, um amontoado de nomes e listas sem qualquer direcionamento, normas ou regulamento próprio, que indiquem que o Município estava, de fato, comprometido em uma política pública para viabilizar a retirada das famílias do lixão.
21. Ademais, não houve a apresentação de uma justificativa plausível para a não assinatura de um TAC junto ao Ministério Público para a eliminação do lixão e retirada das crianças que lá trabalhavam, conforme compromisso assumido.
4.24. Sabe-se que a retirada da população da prática de coletar lixo, mormente nos chamados 'lixões' não é uma tarefa simples, vez que a população ali residente tem como única fonte de renda a coleta de resíduos sólidos, seletiva ou não. Tais problemas são até hoje enfrentados no Aterro Sanitário do Distrito Federal (Lixão da Estrutural) , com inúmeras famílias que se mostram reticentes a aderir às cooperativas de catadores, em vista da perda de renda e da distância entre os locais de coleta e os de beneficiamento.
4.25. Deve-se considerar ainda que a retirada pura e simples de famílias dos 'lixões' pode causar impactos consideráveis na sustentabilidade econômica dessas pessoas. Entretanto, é obrigação dos poderes públicos, mormente quando se vêm instados a agir por meio de instrumentos vinculantes, cumprir com as diretrizes estabelecidas nos acordos e termos firmados, com vistas a atingir os fins a que a política pública se propôs, sob pena de tornar letra morta as disposições contidas no termo avençado. 
4.26. Quanto ao memorial trazido às peças 96-98, esse contém, em síntese, documentação relativa a:
a) Instrumento e aditivos ao Convênio e outros instrumentos firmados após o prazo de vigência do Convênio;
b) Plano de Gestão Integrada de Resíduos Sólidos do Município de Ilhéus e outros elementos, elaborado em maio/2011 pela Fundação Escola Politécnica da Bahia (peça 98, p. 38-257 e peça 96) ;
c) Registros jornalísticos que demonstrariam o implemento das condições contratuais pelo Município, como interveniente (peça 97, p. 88-95) ;
d) Projetos empreendidos durante sua nova gestão (2012-2016) à frente do Município de Ilhéus, dentre eles o lançamento da 'Campanha Longa Vida', 'Projeto de Requalificação do Aterro do Itariri', 'Programa de Coleta Seletiva de Ilhéus', todos direta ou indiretamente, relacionados ao bom direcionamento de resíduos sólidos. 
e) Apresentação do Dr. Paulo Eduardo, do Ministério Público Estadual (peça 96, p. 47-50) , destacando o Município de Ilhéus como principal fomentador da coleta seletiva.
4.27. A unidade técnica de origem, em singela análise da documentação adicional trazida pelo recorrente (peça 100, p. 10) , limitou-se a considerar:
26. No mérito, mais uma vez constatamos que ele não conseguiu comprovar o cumprimento das obrigações previstas na alínea 'e', inciso III, Cláusula Segunda do Convênio em foco, pois todos os documentos anexados, à exceção dos registros jornalísticos, referem-se a fatos posteriores à sua gestão e à vigência do aludido Convênio.
4.28. Com razão a unidade técnica, no que diz respeito a iniciativas tomadas após o término da vigência do Convênio, que tinha por objeto apoiar o Projeto de Implantação do Aterro Sanitário do Município de Ilhéus, conforme Cláusula Primeira do Convênio - do Objeto (peça 1, p. 395) .
4.29. Diversas outras atividades foram levadas a efeito, por ocasião da fase de operação do empreendimento, e tais atividades estenderam-se para além do mandato do recorrente e adentraram em novo período de gestão do Sr. Jabes Souza Ribeiro, que a elas deu prosseguimento. Algumas dessas atividades guardam relação com os objetivos de desenvolvimento de programa social para a retirada de crianças do lixão e promoção da organização dos catadores em cooperativas ou associações, previstos originalmente no Termo de Convênio.
4.30. Contudo, a presente análise cinge-se às ações empreendidas durante o primeiro mandato do gestor, quando ainda vigente o instrumento firmado. Nesse sentido, conforme já analisado, há poucas evidências trazidas pelo recorrente de mobilização da comunidade para retirada das crianças do lixão e para organização dos catadores em cooperativas. 
4.31. No que diz respeito às matérias jornalísticas apresentadas, as mesmas fazem referência à entrada em funcionamento, no ano de 2003, do aterro sanitário de Ilhéus, com material fotográfico demonstrando a limpeza e ausência de resíduos sólidos no local. Tais informes não se prestam a comprovar a execução das obrigações acessórias do Município constantes do instrumento firmado, senão a indicar que não havia, até então, o depósito de resíduos sólidos in natura no local, sem a cobertura de material inerte, fato que só foi constatado posteriormente, com a entrada em operação, no mesmo ano, do aterro, sob responsabilidade da Conder.
4.32. Nesse passo, já em 2004, a empresa contratada para operar o aterro - CEEMA Construções e Meio Ambiente Ltda. foi advertida pelo Ibama por disposição inadequada dos resíduos, por intermédio do Auto nº 2004-006923/TEC/AIAD-0510.
4.33. Ao fim e ao cabo, verifica-se que boa parte das ações previstas para o Município de Ilhéus, como interveniente, e consignadas no Termo de Convênio 2001CV00021-SQA não foram executadas ou não tiveram sua execução devidamente comprovada pelo recorrente. Doutra borda, não pode ser imputada ao Sr. Jabes Sousa Ribeiro a responsabilidade pela má operacionalização do aterro, com o depósito de resíduos sólidos sem a cobertura de material inerte.
4.34. Também se verifica que o Município já dispunha de um Plano de Gestão de Resíduos Sólidos, tendo sido um novo Plano aprovado em 2006, sem que haja informações se o novo plano teve sua elaboração iniciada na gestão do recorrente. Pela falta de elementos objetivos técnicos de análise do plano já existente, propõe-se a não imputação de responsabilidade ao recorrente pela não entrega do referido instrumento no período de sua gestão.
4.35. Por todo exposto, propõe-se o parcial provimento do presente recurso de reconsideração com a consequente redução do valor da multa aplicada ao Sr. Jabes Sousa Ribeiro. 
CONCLUSÃO
5.1. Das análises anteriores, conclui-se que:
 a) não se observou a incidência da prescrição da pretensão punitiva do Tribunal;
 b) o recorrente não comprovou ter tomado todas as medidas administrativas e legais, durante suas duas gestões, para dar cumprimento às suas obrigações como interveniente no Convênio. Por outro lado, não há como responsabilizá-lo pela má operacionalização do aterro e pela não edição de novo Plano de Gerenciamento de Resíduos Sólidos, face a plano municipal já existente.
PROPOSTA DE ENCAMINHAMENTO
6.1. Ante o exposto, submete-se à consideração superior a presente análise do recurso de reconsideração interposto por Jabes Sousa Ribeiro contra o Acórdão 1628/2017-TCU-Segunda Câmara, propondo-se, com fundamento no art. 33 da Lei 8.443/1992:
a) conhecer do recurso e, no mérito, dar-lhe provimento parcial, propondo-se a redução do valor da multa imputada ao recorrente.
b) dar ciência da deliberação que vier a ser prolatada aos responsáveis e interessados e à Procuradoria da República no Estado da Bahia.
4. 	Por sua vez, o Ministério Público junto ao TCU, na pessoa do Subprocurador-Geral Paulo Soares Bugarin, exarou o parecer consubstanciado na peça 142, nestas palavras:
Cuida-se de recurso de reconsideração (peça 110) interposto por Jabes Sousa Ribeiro, ex-prefeito de Ilhéus/BA (gestões 1997/2000 e 2001/2004) , contra o Acórdão 1628/2017-TCU-Segunda Câmara (peça 104) , Rel. Min. André Luís de Carvalho, retificado por inexatidão material pelo Acórdão 2666/2017-TCU-Segunda Câmara (peça 112) , mesmo relator, por meio do qual o Tribunal julgou a tomada de contas especial instaurada pelo Ministério do Meio Ambiente em razão do não atingimento do objetivo pactuado no Convênio nº 2001CV21-SQA.
2. O ajuste foi celebrado entre o referido Ministério e a Companhia de Desenvolvimento Urbano do Estado da Bahia - CONDER, com a interveniência da Prefeitura Municipal de Ilhéus/BA, visando garantir a correta destinação e tratamento aos resíduos sólidos por meio da implantação de projeto de aterro sanitário na localidade (peça 1, p. 90-92) , e teve vigência de 24/10/2001 a 31/03/2003.
3. O recorrente teve suas contas julgadas irregulares e foi condenado ao pagamento da multa de R$ 25.000,00 por não ter tomado as medidas administrativas e legais para dar cumprimento às obrigações assumidas pelo Município de Ilhéus, quais sejam:
'III - Compete ao INTERVENIENTE: 
[...].
Durante a vigência deste convênio  (grifo nosso)  o INTERVENIENTE obriga-se ainda a: 
1 - filiar-se ao Programa Lixo e Cidadania da UNICEF; 
2 - assinar Termo de Ajuste de Conduta com o Ministério Público para a eliminação de lixões e de crianças trabalhando no lixo;
3 - elaborar o Plano de Gerenciamento Integrado de Resíduos Sólidos Urbanos, de acordo com o Termo de Referência fornecido pelo MMA; 
4 - possuir Licença de Operação do aterro sanitário, fornecida pelo órgão estadual de meio ambiente; 
5 - desenvolver um programa social, que deverá estar incluído no Plano de Gerenciamento Integrado de Resíduos Sólidos Urbanos, para a retirada das crianças do lixão e promover a organização dos catadores em cooperativas ou associações para a prática da comercialização dos materiais recicláveis, quando for o caso; e 
6 - erradicar o lixão do município, após a construção do aterro sanitário; 
7 - apresentar ao CONVENENTE relatórios técnicos bimensais das atividades executadas no período os quais uma vez aprovados por este, serão enviados ao CONCEDENTE.'
4. Mediante análise à peça 138, a Serur constatou que os argumentos apresentados na peça recursal não são suficientes para elidir todas as ocorrências apontadas nos autos, que fundamentaram a condenação imposta pelo Tribunal.
5. Contudo, ponderou que o ex-prefeito não deveria ser responsabilizado pela não edição de novo Plano de Gerenciamento de Resíduos Sólidos, face à existência de plano municipal vigente durante o seu mandato (peça 138, p. 6) . Tampouco pela má operacionalização do aterro, uma vez que a licença de operação, que transferiu a gestão do empreendimento da CONDER para o Município, só foi emitida em 10/05/2005, apesar de constar que as tratativas para o referido licenciamento foram iniciadas na gestão do Sr. Jabes Sousa Ribeiro (Processo nº 2004-005018/TEC/LO-0086; peça 87, p. 5) , indicando não ter havido omissão do responsável quanto a esse aspecto (peça 138, p. 7) .
6. Diante disso, apresentou proposta no sentido de conhecer do recurso e, no mérito, dar-lhe provimento parcial, propondo-se a redução do valor da multa imputada ao recorrente.
7. Quanto à licença operacional, considero plausível admitir que o ex-prefeito adotou as medidas ao seu alcance, não tendo ingerência em relação à data de emissão do documento.
8. Em relação ao Plano de Gerenciamento Integrado de Resíduos Sólidos Urbanos, retomo as ponderações do voto condutor do Acordão recorrido:
'21. Não merece prosperar a alegação de que não seria necessário o novo plano de gerenciamento, em face da existência do Plano Diretor de Limpeza Urbana de Ilhéus, nem a alegação de que, em sua gestão, teriam sido iniciados os projetos para a retirada de crianças do lixão e a coleta dos dados dos catadores no lixão do ururupe e no aterro sanitário do ltariri, para fins de cadastramento e posterior organização em cooperativas, já que as aludidas medidas não servem para comprovar o efetivo cumprimento das obrigações assumidas no ajuste, nem indicam que o município estava efetivamente comprometido com a correspondente política pública. 
22. Nesse ponto, deve-se observar, por exemplo, que a aludida coleta dos dados dos catadores (cadastro) poderia e deveria ter sido feita bem antes do final do mandato do ex-prefeito, destacando, ainda, que, na eventual impossibilidade de cumprir o convênio durante o seu mandato, o ex-prefeito poderia e deveria ter adotado as providências para a devida prorrogação do ajuste, entre outras medidas necessárias, de sorte a assegurar o cumprimento dos objetivos do convênio, promovendo a efetiva retirada das famílias do lixão.'  (Grifos nossos; peça 105, p. 2-3) 
9. Do trecho transcrito acima, depreende-se que os argumentos a respeito da não elaboração do Plano foram objeto de análise, não havendo novos elementos que justifiquem conclusão diversa. Veja-se que o recorrente não demonstra de forma objetiva que o teor do Plano Diretor de Limpeza Urbana de Ilhéus existente atendia aos objetivos do Plano de Gerenciamento de Resíduos Sólidos previsto entre as obrigações do Município, tampouco a atualidade das informações nele inseridas, tendo em vista ter sido elaborado em março/1998. 
10. Apesar dessa ressalva, ante a conclusão de que a operacionalização do aterro só foi transferida para o Município de Ilhéus/BA em 2005, quando o Sr. Jabes Sousa Ribeiro não estava mais à frente da Prefeitura, este representante do Ministério Público/TCU manifesta-se de acordo com a proposta de dar provimento parcial ao recurso, nos termos apresentados pela Serur à peça 138, p. 10.
	É o relatório.

Josuelito de Sousa Britto (OAB/BA 13.224) e outros, representando Jabes Sousa Ribeiro.

Subprocurador-Geral Paulo Soares Bugarin.

TOMADA DE CONTAS ESPECIAL. CONVÊNIO. IMPLANTAÇÃO DE ATERRO SANITÁRIO. ALCANCE PARCIAL DOS OBJETIVOS DO CONVÊNIO. MULTA. RECURSO DE RECONSIDERAÇÃO. EVIDENCIAÇÃO DE PROVIDÊNCIAS VISANDO À ELABORAÇÃO DO NOVO PLANO DE GERENCIAMENTO DE RESÍDUOS SÓLIDOS. OPERACIONALIZAÇÃO DO ATERRO SANITÁRIO. AUSÊNCIA DE MEDIDAS EFETIVAS PARA ERRADICAÇÃO DO LIXÃO. PROVIMENTO PARCIAL. REDUÇÃO DA MULTA.

TOMADA DE CONTAS ESPECIAL (TCE)

Secretaria de Recursos (Serur).

Examino o recurso de reconsideração interposto por interposto por Jabes Sousa Ribeiro, ex-prefeito do Município de Ilhéus/BA, contra o Acórdão 1628/2017-TCU-Segunda Câmara, pelo qual este Tribunal julgou irregulares as suas contas - assim como as de Mario de Paula Guimarães Gordilho - e aplicou-lhe multa, em razão de irregularidades na operacionalização do aterro sanitário cuja implantação foi objeto do Convênio 2001CV00021-SQA. Referido ajuste foi celebrado entre a Companhia de Desenvolvimento Urbano do Estado da Bahia (Conder) e o Ministério do Meio Ambiente/MMA, com a interveniência da municipalidade.
2.	O recurso deve ser conhecido porquanto atendidos os pressupostos aplicáveis à espécie, na forma regimental.
3.	O recorrente se insurge contra à imputação de responsabilidade que culminou na sua apenação, como resultado da inobservância das obrigações dispostas na cláusula segunda, item I, alínea "e" do convênio, que obrigavam o município a:
3.1.	elaborar Plano de Gerenciamento Integrado de Resíduos Sólidos Urbanos; e
3.2.	erradicar o lixão, o que implicava também, de maneira acessória, desenvolver programa social para retirada de crianças do lixão e organizar os catadores em cooperativas ou associações para a prática da comercialização dos materiais recicláveis, quando fosse o caso.
4.	Adicionalmente, o ex-prefeito foi responsabilizado pela utilização indevida do aterro sanitário, em virtude do lançamento de resíduos sólidos de forma inadequada, a céu aberto, sem recobrimento dos resíduos com material inerte, em dissonância com os objetivos do convênio.
5.	No mérito, acolho as manifestações uniformes da Secretaria de Recursos (Serur) e do Ministério Público junto ao TCU - cujos fundamentos agrego às minhas razões de decidir -, que pugnam pela concessão de provimento parcial ao apelo e a consequente redução do quantum apenatório. 
6.	Aduz o recorrente que o novo plano de gerenciamento integrado de resíduos sólidos, elaborado em 2011, amparou-se nas disposições da Lei Municipal 3.265/2006 e utilizou informações colhidas do Plano Diretor de Limpeza Urbana de Ilhéus, elaborado e publicado em março de 1998, isto é, no período de seu primeiro mandato. 
7.	Considerando que a presente tomada de contas especial foi concluída em 2011, na fase interna, e os demais pareceres técnicos, por certo, foram anteriores a esse marco - como o relatório técnico de vistoria do Ibama, datado de 2006, ou seja, temporâneo à lei municipal citada no item anterior -, é razoável admitir que a gestão municipal, se não empreendeu os melhores esforços visando à resolução do impasse de forma mais célere, também não ficou inerte com relação à elaboração do novo plano de resíduos sólidos. Por essa razão, cabe excluir a responsabilidade do recorrente quanto a esse fato (item 3.1) .
8.	Justo também isentar o responsável acerca do mau uso do aterro sanitário (item 4) , porquanto, conforme anotado pela Serur, até 2005 - quando da edição da Portaria 5.519/2005, que transferiu a gestão do empreendimento da Conder ao município - não se poderia exigir do administrador municipal providências afetas à operacionalização do sistema. 
9.	Por outro lado, são frágeis as provas trazidas pelo recorrente para comprovar as obrigações acessórias mencionadas no item 3.2 retro. 
10.	Quanto à exigência de programa social para retirada das crianças do lixão, não trouxe o ex-prefeito nenhuma documentação adicional, além de fotografias - cuja validade, conforme reiterada jurisprudência desta Corte, é condicionada a outros elementos probatórios (v.g. Acórdãos 8.938/2015 e 7.200/2018, ambos da 2ª Câmara) . 
11.	Com relação à segunda obrigação acessória (organizar os catadores em cooperativas ou associações) , o documento enviado ao processo, nesta etapa processual, não demonstra cabalmente que a política pública foi efetivamente implementada, mas simplesmente que tratativas iniciais sobre o assunto aconteceram entre a Conder e a gestão municipal. Ante a importância da obrigação, para efeito de alcance da finalidade social do ajuste, refuto a alegação feita pelo apelante. 
12.	Como consequência do acolhimento parcial das razões recursais, cabe reduzir a multa aplicada ao recorrente (subitem 9.1 do aresto recorrido) , de modo que seja fixada em R$ 10.000,00 (dez mil reais) . 
	Ante o exposto, acolhendo integralmente os pareceres uniformes da Serur e do MPTCU, VOTO no sentido de que seja dado provimento parcial ao presente recurso, nos termos da minuta de acórdão que submeto à deliberação deste colegiado.
TCU, Sala das Sessões Ministro Luciano Brandão Alves de Souza, em 26 de março de 2019.
Ministro JOÃO AUGUSTO RIBEIRO NARDES 
Relator